臺灣高雄地方法院交通事件裁定　　　 100年度交聲字第1904號
原處分機關　交通部公路總局高雄區監理所旗山監理站
異　議　人　張凱元
上列異議人因違反道路交通管理處罰條例案件，對於交通部公路
總局高雄區監理所旗山監理站民國100 年8 月17日所為之處分（
原處分案號：旗監違字第裁85-N00000000號），聲明異議，本院
裁定如下：
    主  文
原處分撤銷。
張凱元汽車駕駛人，駕駛汽車經測試檢定酒精濃度超過規定標準
，因而肇事致人受傷，處罰鍰新臺幣壹萬玖仟伍佰元，並應吊扣
小型車普通駕駛執照貳拾肆個月及接受道路交通安全講習。
    理  由
一、原處分意旨略以：異議人即受處分人張凱元於民國99年6 月
    15日晚間6 時40分許，駕駛車號9894-FD 號自用小客車，行
    經高雄縣美濃鎮（現改制為高雄市美濃區，下同）中正路一
    段，經警查獲異議人酒後駕車，並肇事致人受傷，酒測值為
    每公升0.66毫克，以異議人違反道路交通管理處罰條例第35
    條第1 項第1 款之規定依法舉發，嗣經原處分機關以原處分
    裁處罰鍰新臺幣（下同）4 萬9 千5 百元，吊扣駕駛執照24
    個月及接受道路交通安全講習等語。
二、異議意旨略以：異議人上開違規行為，業經臺灣高雄地方法
    院檢察署檢察官予以緩起訴處分確定，異議人並已於99年9
    月13日向國庫支付3 萬元緩起訴負擔，原處分機關仍裁處罰
    鍰4 萬9 千5 百元，顯違反一事不二罰原則；另舉發當日發
    生之車禍事故，事故他方李徐玉蘭為肇事主因，異議人酒精
    濃度超過標準與肇事並非絕對因果關係，李徐玉蘭受傷非因
    異議人過失而導致，原處分機關以異議人駕駛汽車因酒精濃
    度超過標準，因而肇事致人受傷，吊扣駕駛執照24個月，與
    事實不符，爰依法聲明異議，請求撤銷原處分等語。
三、按汽車駕駛人，駕駛汽車經測試檢定，酒精濃度超過規定標
    準者，處1 萬5 千元以上6 萬元以下罰鍰，並當場移置保管
    該汽車及吊扣其駕駛執照1 年；因而肇事致人受傷者，並吊
    扣其駕駛執照2 年；致人重傷或死亡者，吊銷其駕駛執照，
    並不得再考領，道路交通管理處罰條例第35條第1 項第1 款
    定有明文；且汽車駕駛人，有前述違反第35條第1 項規定之
    情形者，應接受道路交通安全講習，同條例第24條第1 項第
    2 款亦有明文。再於94年12月28日修正公布，並自95年7 月
    1 日施行之道路交通管理處罰條例第35條第8 項規定：「前
    項（指有酒精濃度超過規定標準而駕駛汽車等情形）汽車駕
    駛人，經裁判確定處以罰金低於本條例第92條第3 項所訂最
    低罰鍰基準規定者，應依本條例裁決繳納不足最低罰鍰之部
    分」。且小型汽車駕駛人，其吐氣所含酒精濃度超過每公升
    0.55毫克以上，最低裁罰基準為罰鍰4 萬9 千5 百元，違反
    道路交通管理事件統一裁罰基準表，亦有明定。
四、經查：
  (一)關於罰鍰部分：
  1.按94年2 月5 日公佈施行之行政罰法第26條規定：「一行為
    同時觸犯刑事法律及違反行政法上義務規定者，依刑事法律
    處罰之。但其行為應處以其他種類行政罰或得沒入之物而未
    經法院宣告沒收者，亦得裁處之。前項行為如經不起訴處分
    或為無罪、免訴、不受理、不付審理之裁判確定者，得依違
    反行政法上義務規定裁處之」，明揭同一行為不受行政及刑
    事之雙重處罰及一事不二罰之原則。次按道路交通管理處罰
    條例第35條第1 項第1 款規定：汽車駕駛人，駕駛汽車經測
    試檢定，酒精濃度超過規定標準者，處新臺幣1 萬5 千元以
    上6 萬元以下罰鍰，並當場移置保管該汽車及吊扣其駕駛執
    照1 年；因而肇事致人受傷者，並吊扣其駕駛執照2 年；致
    人重傷或死亡者，吊銷其駕駛執照，並不得再考領。前揭道
    路交通管理處罰條例第35條第1 項第1 款規定之處罰內容，
    係針對行為人違反行政法上義務規定之行政罰，且該條例關
    於一行為同時觸犯刑事法律及違反行政法上義務規定者，並
    無特別規定，倘汽車駕駛人以單一酒後駕駛汽車行為，經測
    試酒精濃度超過規定標準，而同時涉有刑法第185 條之3 公
    共危險罪嫌時，道路交通管理處罰機關除有行政罰法第26條
    第1 項但書得處以其他種類行政罰者之情形，而得裁處其他
    種類行政罰外，關於罰鍰部分，應依行政罰法第26條及道路
    交通管理處罰條例第10條規定移送地方法院檢察署處理。且
    該酒後駕駛汽車之行為，除移送後有行政罰法第26條第2 項
    所定經「不起訴處分」或為「無罪」、「免訴」、「不受理
    」、「不付審理」之裁判確定等情形，得再依違反行政法上
    義務規定裁處之外，不得逕依道路交通管理處罰條例第35條
    第1 項第1 款規定裁處行為人罰鍰之行政罰，以符行政罰法
    第26條一事不二罰之規定。至於罰鍰以外之其他種類行政罰
    ，例如吊扣駕駛執照、施以道安講習等處分，因兼具維護公
    共秩序之作用，為達行政目的，依行政罰法第26條第1 項但
    書之規定，行政機關自仍得予裁處。
  2.另按被告於緩起訴期間內，有下列情形之一者，檢察官得依
    職權或依告訴人之聲請撤銷原處分，繼續偵查或起訴：一、
    於期間內故意更犯有期徒刑以上刑之罪，經檢察官提起公訴
    者。二、緩起訴前，因故意犯他罪，而在緩起訴期間內受有
    期徒刑以上刑之宣告者。三、違背第253 條之2 第1 項各款
    之應遵守或履行事項者，刑事訴訟法第253 條之3 第1 項亦
    規定明確。是案經檢察官為「緩起訴處分」者，於緩起訴之
    猶豫期間內，是否因前開撤銷事由，經檢察官撤銷緩起訴處
    分後提起公訴，猶懸而未定。雖於緩起訴期間屆滿，而緩起
    訴未經撤銷，行為人得免於刑事訴追，其法律效果與「不起
    訴處分」相同，然非俟緩起訴期間屆滿，無從確定行為人最
    終是否未經撤銷緩起訴處分，亦即緩起訴處分於猶豫期間內
    ，未具實質之確定力，與具有終局確定力之「不起訴處分」
    不同。因緩起訴期間屆滿前，該緩起訴處分仍有被撤銷之可
    能，倘原處分機關逕予行政裁罰，將使受處分人有同時遭受
    行政處罰及刑事訴追之危險，顯與行政罰法第26條規定之立
    法意旨相悖。行政罰法第26條第2 項之所定同一行為如經「
    不起訴處分」或為「無罪」、「免訴」、「不受理」、「不
    付審理」之裁判確定者，得依違反行政法上義務規定裁處之
    ，所著重者係在各該事由同具終局免受刑事追訴之效力，而
    無雙重處罰之危險，應認屬列舉之事由，「緩起訴處分」既
    非上開列舉事由，且於緩起訴期間屆滿前仍存有雙重處罰之
    危險，原處分機關自不得於緩起訴期間屆滿前，就行為人之
    同一行為再為行政裁罰。
  3.查本件異議人於99年6 月15日晚間6 時40分許，駕駛車號98
    94-FD 號自用小客車，行經高雄縣美濃鎮○○路○段，經警
    查獲異議人酒後駕車，並肇事致人受傷，酒測值為每公升0.
    66毫克，而有「汽車駕駛人酒精濃度超過規定標準（每公升
    0.55毫克以上），因而致人受傷」之違規，依道路交通管理
    處罰條例第35條第1 項第1 款、第24條第1 項第2 款規定，
    裁處罰鍰4 萬9 千5 百元，吊扣駕駛執照24個月，並應參加
    道路交通安全講習等節，有交通部公路總局高雄區監理所旗
    山監理站旗監違字第裁85-N00000000號違反道路交通管理事
    件裁決書1 份附卷可稽。又異議人因上開酒後駕車案件，經
    臺灣高雄地方法院檢察署檢察官以99年度偵字第23714 號為
    緩起訴處分，緩起訴期間為1  年，並命異議人向國庫支付3
    萬元，並已於100 年8 月30日緩起訴期滿等情，有舉發違反
    道路交通管理事件通知單、臺灣高等法院被告前案紀錄表各
    1 份附卷可憑。是異議人上開酒後駕車之行為，係屬同時觸
    犯刑事法律及違反行政法上義務規定之行為，且前經緩起訴
    處分確定，受處分人並給付3 萬元，自已產生實質刑罰之效
    果。揆諸行政罰法第26條規定與前揭說明，原處分機關對受
    處分人上開酒後駕車之違規行為為裁罰時，除其行為應處以
    其他種類行政罰即吊扣駕駛執照及施以道路交通安全講習，
    仍得予以裁處外，自不得就該同一違規事實再處以「罰鍰」
    ，原處分再予裁處異議人罰鍰，與法自屬有違。另道路交通
    管理處罰條例第35條第8 項亦規定：「前項汽車駕駛人，經
    裁判確定處以罰金低於本條例第92條第3 項所訂最低罰鍰基
    準規定者，應依本條例裁決繳納不足最低罰鍰之部分。」，
    上開道路交通管理處罰條例第35條第8 項之規定，核屬行政
    罰法第26條第1 項之特別規定。而緩起訴處分固屬廣義之司
    法處分，為避免經法院裁判確定者，仍得裁決繳納；而經緩
    起訴確定者，反而不得裁決繳納差額之不公平情事，所謂經
    裁判確定應包括緩起訴處分確定。準此，本件異議人依緩起
    訴處分命令已繳交國庫3 萬元，而原處分機關就異議人之酒
    後駕車違規，依違反道路交通管理事件統一裁罰基準表規定
    ，原得裁處罰鍰4 萬9 千5 百元，是依上開道路交通管理處
    罰條例第35條第8 項規定，原處分機關就罰鍰部分仍得裁處
    1 萬9 千5 百元（即差額部分）。
  (二)關於吊扣駕駛執照24個月部分：
  1.前開原處分意旨所載異議人本件違規行為肇事經過，經本院
    依職權調取臺灣高雄地方法院檢察署99年度偵字第23714 號
    全卷，核閱其中酒精濃度測試單、刑法第185 條之3 案件測
    試觀察紀錄表報告書、高雄縣政府警察局舉發違反道路交通
    管理事件通知單、道路交通事故現場圖、道路交通事故調查
    報告表(一)(二)各1 份無訛，其事實應可認定。異議人雖主張其
    酒精濃度超過標準與肇事並非絕對因果關係，李徐玉蘭受傷
    非因異議人過失而導致云云，惟查異議人經查獲時呼氣所含
    酒精濃度為每公升0.66毫克，確已達不能安全駕駛之程度，
    而本件事故發生時天候雨、夜間有照明、路面濕潤無缺陷、
    無障礙物、視距良好，客觀上非屬不能注意之情狀，而異議
    人竟疏未注意而肇事，已足見飲用酒類對事故發生之影響，
    況本件事故經送請臺灣省高屏澎區車輛行車事故鑑定委員會
    鑑定結果，雖以事故他方李徐玉蘭「駕駛重機車變換車道，
    未讓直行車先行，並注意安全距離為肇事主因。」然亦認異
    議人「酒精濃度過量（呼氣酒測值為0.66毫克）駕駛小客車
    未注意車前狀況為肇事次因。」等節，有臺灣省高屏澎區車
    輛行車事故鑑定委員會鑑定意見書1 份在卷足稽，益證異議
    人確有上揭之違規行為，並因此肇事致李徐玉蘭受有傷害無
    訛。綜此，異議人於前揭時、地酒精濃度過量，猶駕駛自小
    客車之違反道路交通安全規則行為，與其肇事致人受傷之事
    實具因果關係等情，足堪認定，是異議人徒辯以肇事與其酒
    精濃度無關云云，尚難憑採。至異議人另以其過失傷害部分
    行為，業據本院99年度審交易字第1225號判決公訴不受理，
    並引用該判決所載內容主張事故之發生應可歸責於李徐玉蘭
    ，然觀之該判決理由，係因李徐玉蘭撤回對異議人之告訴，
    而為公訴不受理之判決，並非排除異議人肇事之責任，是異
    議人此部分所指，容有誤會，附此敘明。
  2.另按汽車駕駛人，因違反本條例及道路交通安全規則之規定
    ，受吊銷駕駛執照處分時，吊銷其持有各級車類之駕駛執照
    ，道路交通管理處罰條例第68條定有明文，該規定係於94年
    12月14日修正公布，並於95年3 月1 日施行，而修正前該條
    原係規定：「汽車駕駛人，因違反本條例及道路交通安全規
    則之規定，受吊扣或吊銷駕駛執照處分時，吊扣或吊銷其持
    有各級車類之駕駛執照」，觀其修法意旨，係以「原條文將
    違規駕駛人所持有之各級車類駕駛執照一併吊扣或吊銷，失
    之過酷，影響人民工作及生活甚鉅」為由，而刪除吊扣駕駛
    人駕駛執照時，應吊扣駕駛人持有各級車類駕駛執照之規定
    ，是依現行道路交通管理處罰條例，已無得吊扣駕駛人所持
    有他級駕駛執照之依據存在。從而，於為吊扣駕駛人駕駛執
    照之處分時，自僅得吊扣駕駛人違規時所駕駛該級車類之駕
    駛執照，以限制其繼續駕駛該級車類行駛道路之權利。
  3.查本件異議人係駕駛普通小型車違反道路交通管理處罰條例
    第35條第1 項第1 款之規定，業如上述，惟依「違反道路交
    通管理事件統一裁罰基準及處理細則」第43條第2 項第3 款
    規定，違反道路交通管理事件裁決書處罰主文欄，應依基準
    表記明處罰種類，並「記明應受吊扣駕駛執照之名稱」，而
    原處分主文欄僅載有「吊扣駕駛執照24個月」等語，漏未載
    明所吊扣駕駛執照之種類名稱，是原處分機關裁處吊扣之駕
    駛執照究何所指，未臻明確。參諸前開道路交通管理處罰條
    例第68條之規定，受吊扣駕駛執照處分時，僅能吊扣違規當
    時異議人所駕車類之駕駛執照，即小型車普通駕駛執照。原
    處分機關逕予裁處吊扣駕駛執照24個月，容有未洽，本院自
    應將原處分關於吊扣駕駛執照之處分撤銷，改諭知吊扣異議
    人小型車普通駕駛執照24個月，以資明確。
  (三)關於施以道路安全講習部分：
    原處分機關裁處異議人應參加道路安全講習部分，係為達成
    遏止酒後駕車之不法行為，維護道路交通用路權人之安全法
    益等行政目的所必要之罰鍰以外之其他種類行政罰，依行政
    罰法第26條第1 項但書之規定，原處分機關仍得裁處，並未
    違反「一事不二罰」之規定，故此部分之裁處並無違誤。
四、綜上所述，本件異議人領有小型車普通駕駛執照，卻於酒精
    濃度超過標準後駕駛小型車，並因而肇事致人受傷之行為，
    違反道路交通管理處罰條例第35條第1 項第1 款規定，依同
    條例第24條第1 項第2 款及違反道路交通管理事件統一裁罰
    基準表之規定，應裁處罰鍰1 萬9 千5 百元、吊扣自小型車
    普通駕駛執照24個月及應參加道路交通安全講習，是異議人
    就罰鍰4 萬9 千5 百元部分聲明異議，非無理由。又原處分
    機關認異議人酒後駕車致人受傷之事實，固屬無違，惟裁處
    異議人就吊扣駕駛執照部分，其主文既有未臻明確之處，即
    應併與前開異議有理由之部分，撤銷後另為裁定。又道路交
    通管理處罰條例第87條第1 項規定：「受處分人不服第8 條
    主管機關所為之處罰，得於接到裁決書之翌日起20日內，向
    管轄地方法院聲明異議。」此條文中所謂之「處罰」，應指
    包括對受處分人裁處之違規事實是否正當，及裁罰所引用之
    法條是否適當而言，蓋此二者有不可分離之關係，即聲明異
    議應以交通違規行為為標的，非以處罰項目為範圍。是本件
    異議人酒後駕車只有一個交通違規行為，雖異議人僅就處罰
    項目中之罰鍰及吊扣駕駛執照部分提起異議，其餘部分（應
    參加道路交通安全講習部分）並未提及，然此部分與其交通
    違規行為是否存在既無從分離，本院自應併予審理，附此敘
    明。從而，原處分機關裁罰既有如上不當之處，自應將原處
    分全部撤銷，另為裁定如主文第2 項所示。
據上論斷，應依道路交通案件處理法第20條前段，道路交通管理
處罰條例第35條第1 項第1 款、第24條第1 項第2 款，裁定如主
文。
中    華    民    國   100    年    10    月    7     日
                    交通法庭    法  官  王榆富
以上正本證明與原本無異。
如不服本裁定應於送達後5日內向本院提出抗告狀。
中    華    民    國   100    年    10    月    11    日
                                書記官  莊正彬